Importamos librerias

```{r}
library(ggplot2)
```

Accedemos a la url donde se encuentra la base de datos. Descargamos los ficheros en la carpeta credit

```{r}
url <- "https://archive.ics.uci.edu/static/public/27/credit+approval.zip"

# Download and unzip the dataset
temp <- tempfile()
download.file(url, temp)
unzip(temp, exdir = "./credit")
unlink(temp)  # Remove temporary file
```

Leemos los datos del fichero crx.data
```{r}
credit <- read.table("./credit/crx.data", sep = ",", na.strings ="?")
```

Si miramos el fichero crx.names observamos que los rangos para los valores de cada columna son:

    A1:	b, a.
    A2:	continuous.
    A3:	continuous.
    A4:	u, y, l, t.
    A5:	g, p, gg.
    A6:	c, d, cc, i, j, k, m, r, q, w, x, e, aa, ff.
    A7:	v, h, bb, j, n, z, dd, ff, o.
    A8:	 continuous.
    A9:	 t, f.
    A10: t, f.
    A11:	continuous.
    A12:	t, f.
    A13:	g, p, s.
    A14:	continuous.
    A15:	continuous.
    A16: +,-         (class attribute)

Para comprobar el rango de los valores y estadísticas de los valores:

```{r}
summary(credit)
```

Indicamos los datos que son categoricos

```{r}
campos_categoricos = c("V1", "V4", "V5", "V6", "V7", "V9", "V10", "V12", "V13", "V16") #nolint
credit[campos_categoricos] <- lapply(credit[campos_categoricos], FUN = as.factor)
lapply(credit[campos_categoricos], FUN = levels)
```

Anadimos los valores que faltan que pueden tomar algunas de las variables, en este caso a la variable 4 le falta el valor "t"

```{r}
levels(credit$V4) <- c(levels(credit$V4), "t")
```

Renombramos las columnas a sus nombres reales extraidos de https://github.com/lereedjr/Practicum2/blob/master/credit%20approval.R

```{r}
colnames(credit)[colnames(credit) == "V1"] ="Sexo"
colnames(credit)[colnames(credit) == "V2"] ="Edad"
colnames(credit)[colnames(credit) == "V3"] ="Deuda"
colnames(credit)[colnames(credit) == "V4"] ="Estado_civil"
colnames(credit)[colnames(credit) == "V5"] ="Es_cliente"
colnames(credit)[colnames(credit) == "V6"] ="Nivel_educativo"
colnames(credit)[colnames(credit) == "V7"] ="Etnia"
colnames(credit)[colnames(credit) == "V8"] ="Anos_cotizados"
colnames(credit)[colnames(credit) == "V9"] ="Prioridad?"
colnames(credit)[colnames(credit) == "V10"] ="Trabaja"
colnames(credit)[colnames(credit) == "V11"] ="Calificacion_crediticia"
colnames(credit)[colnames(credit) == "V12"] ="Licencia_de_conducir"
colnames(credit)[colnames(credit) == "V13"] ="Ciudadano"
colnames(credit)[colnames(credit) == "V14"] ="Codigo_postal"
colnames(credit)[colnames(credit) == "V15"] ="Ingresos"
colnames(credit)[colnames(credit) == "V16"] ="Aprobado"
# Equivalente a colnames(credit) <- c("Sexo","Edad","Deuda","Estado civil","Es cliente","Nivel educativo","Etnia","Anos cotizados","Prioridad","Trabaja","Calificacion crediticia","Licencia de conducir","Codigo postal","Ingresos","Aprobado")
summary(credit)
```









Mostramos la grafica de la variable 15 en escala logaritmica. Por su rango de valores y distribucion, sospechamos que se trata de los ingresos de la persona que pide el credito

```{r}
datos_pos <- credit[credit$V15 > 0,]
show(datos_pos)
# myhist <- ggplot(data=datos_pos, aes(V15))
# geom_histogram(col = "blue", fill = "orange", alpha = 0.2) +
# labs(title = "Histograma las perras de la gente", y = "Count")
# show(myhist)

# sum(credit$V15 == 0)
```



```{r}
library(ggplot2)
ggplot(data = credit, aes(x = log(credit$V15), color = credit$V16 , fill = credit$V16)) + #nolint
  geom_density(alpha = 0.6) +
  scale_fill_discrete() +
  scale_color_discrete() +
  ylab("") +
  xlab("Values")
```



```{r}
library(ggplot2)
library(reshape2)
campos_numericos = c(2, 3, 16)
credit_sin_categoricos <- credit[, campos_numericos]
idvar = length(campos_numericos)
mymelt <- melt(credit_sin_categoricos, id.vars=idvar, value.name="FeatureValue", variable.name="CreditFeature")

pdf(file="f_densidades.pdf")
ggplot(data = mymelt, aes(x = (FeatureValue), color = Aprobado , fill = Aprobado)) + #nolint
  geom_density(alpha = 0.6) +
  scale_fill_discrete() +
  scale_color_discrete() +
  ylab("") +
  xlab("Values")+
  facet_wrap(~ CreditFeature, ncol=2 ,scales = "free")
  dev.off()
  ```


```{r}
campos = 1:15
campos_numericos = c(2, 3, 8, 11, 14, 15)
campos_log = c(8, 11, 14, 15)
campos_no_log = setdiff(campos_numericos, campos_log)
campos_categoricos = setdiff(campos, campos_numericos)
```
```{r}
credit_no_log <- credit[, c(campos_no_log, 16)]
idvar = length(campos_no_log) + 1
melt_no_log <- melt(credit_no_log, id.vars=idvar, value.name="FeatureValue", variable.name="CreditFeature")

pdf(file="f_densidades.pdf")
ggplot(data = melt_no_log, aes(x = (FeatureValue), color = Aprobado , fill = Aprobado)) + #nolint
  geom_density(alpha = 0.6) +
  scale_fill_discrete() +
  scale_color_discrete() +
  ylab("") +
  xlab("Values")+
  facet_wrap(~ CreditFeature, ncol=2 ,scales = "free")

credit_log <- credit[, c(campos_log, 16)]
idvar = length(campos_log) + 1
melt_log <- melt(credit_log, id.vars=idvar, value.name="FeatureValue", variable.name="CreditFeature")

ggplot(data = melt_log, aes(x = log(FeatureValue), color = Aprobado , fill = Aprobado)) + #nolint
  geom_density(alpha = 0.6) +
  scale_fill_discrete() +
  scale_color_discrete() +
  ylab("") +
  xlab("Values")+
  facet_wrap(~ CreditFeature, ncol=2 ,scales = "free")


  dev.off()

```
```{r}
campos_numericos = c(2, 3, 8, 11, 14, 15, 16)
campos_categoricos  = c(1,4, 5, 6, 7, 9, 10, 11, 12, 13, 16)
credit_categoricos <- credit[, campos_categoricos]
plot(credit_categoricos)
```
```{r}
campos_categoricos  = c(1,4, 5, 6, 7, 9, 10, 11, 12, 13, 16)
credit_categoricos <- credit[, campos_categoricos]
idvar = length(campos_categoricos)
mymelt <- melt(credit_categoricos, id.vars=idvar, value.name="FeatureValue", variable.name="CreditFeature")

pdf(file="f_categoricos.pdf")
ggplot(data = mymelt, aes(x = (FeatureValue), color = Aprobado , fill = Aprobado)) + #nolint
  geom_density(alpha = 0.6) +
  scale_fill_discrete() +
  scale_color_discrete() +
  ylab("") +
  xlab("Values")+
  facet_wrap(~ CreditFeature, ncol=2 ,scales = "free")
```

Codigo para mapas de calor
```{r}
freq <- prop.table(table(credit$Sexo))
# Convertir tabla de contingencia a data frame
library(reshape2)
tabla_contingencia <- table(credit$Sexo, credit$Aprobado)
tabla_df <- as.data.frame(tabla_contingencia)
# Gráfico de mapa de calor
pdf(file="sexo.pdf")
ggplot(tabla_df, aes(Var1, Var2, fill = Freq)) +
  geom_tile() +
  scale_fill_gradient(low = "white", high = "blue") +
  labs(title = "Mapa de Calor de la Relación entre Columnas", x = "Columna1", y = "Columna2") +
  theme_minimal()
dev.off()
```



```{r}
single_women_with_credit <- subset(credit, Sexo == "a" & Trabaja == "f" & Aprobado == "+")
single_women_with_credit
```
```{r}
subset(credit, Estado_civil == "t" )

```
```{r}

```