Importamos librerias

```{r}
library(ggplot2)
```

Accedemos a la url donde se encuentra la base de datos. Descargamos los ficheros en la carpeta credit

```{r}
url <- "https://archive.ics.uci.edu/static/public/27/credit+approval.zip"

# Download and unzip the dataset
temp <- tempfile()
download.file(url, temp)
unzip(temp, exdir = "./credit")
unlink(temp)  # Remove temporary file
```

Leemos los datos del fichero crx.data
```{r}
credit <- read.table("./credit/crx.data", sep = ",", na.strings ="?")
```

```{r}
summary(credit)
```

Indicamos los datos que son categoricos

```{r}
campos_categoricos = c("V1", "V4", "V5", "V6", "V7", "V9", "V10", "V12", "V13", "V16") #nolint
credit[campos_categoricos] <- lapply(credit[campos_categoricos], FUN = as.factor)
lapply(credit[campos_categoricos], FUN = levels)
```

Anadimos los valores que faltan que pueden tomar algunas de las variables, en este caso a la variable 4 le falta el valor "t"

```{r}
levels(credit$V4) <- c(levels(credit$V4), "t")
```

Renombramos las columnas a sus nombres reales extraidos de https://github.com/lereedjr/Practicum2/blob/master/credit%20approval.R

```{r}
colnames(credit)[colnames(credit) == "V1"] ="Sexo"
colnames(credit)[colnames(credit) == "V2"] ="Edad"
colnames(credit)[colnames(credit) == "V3"] ="Deuda"
colnames(credit)[colnames(credit) == "V4"] ="Estado_civil"
colnames(credit)[colnames(credit) == "V5"] ="Es_cliente"
colnames(credit)[colnames(credit) == "V6"] ="Nivel_educativo"
colnames(credit)[colnames(credit) == "V7"] ="Etnia"
colnames(credit)[colnames(credit) == "V8"] ="Anos_cotizados"
colnames(credit)[colnames(credit) == "V9"] ="Prioridad?"
colnames(credit)[colnames(credit) == "V10"] ="Trabaja"
colnames(credit)[colnames(credit) == "V11"] ="Calificacion_crediticia"
colnames(credit)[colnames(credit) == "V12"] ="Licencia_de_conducir"
colnames(credit)[colnames(credit) == "V13"] ="Ciudadano"
colnames(credit)[colnames(credit) == "V14"] ="Codigo_postal"
colnames(credit)[colnames(credit) == "V15"] ="Ingresos"
colnames(credit)[colnames(credit) == "V16"] ="Aprobado"
# Equivalente a colnames(credit) <- c("Sexo","Edad","Deuda","Estado civil","Es cliente","Nivel educativo","Etnia","Anos cotizados","Prioridad","Trabaja","Calificacion crediticia","Licencia de conducir","Codigo postal","Ingresos","Aprobado")
summary(credit)
```

```{r}
campos = 1:15
campos_numericos = c(2, 3, 8, 11, 14, 15)
campos_log = c(8, 11, 14, 15)
campos_no_log = setdiff(campos_numericos, campos_log)
campos_categoricos = setdiff(campos, campos_numericos)
```

```{r}

```

```{r}

```

Intentamos averiguar la distribucion que siguen los atributos

#Anos cotizados
Vemos si sigue una distribucion normal
```{r}
anos_cot <- credit$Anos_cotizados
shapiro.test(anos_cot)
qqnorm(anos_cot)

```
Obtenemos un p-valor muy bajo. Descartamos la hipotesis. Comprobamos ahora si es lognormal:
```{r}
shapiro.test(log(anos_cot[anos_cot>0]))
qqplot(anos_cot, "lognormal")
```

# Crear una matriz para Z
```{r}
z_matrix <- matrix(credit$Aprobado, nrow = length(unique(credit$Edad)), byrow = TRUE)
```
# Valores únicos de x e y
```{r}
# Instalar y cargar librerías necesarias
if (!requireNamespace("plotly")) install.packages("plotly")
library(plotly)
if (!requireNamespace("tidyverse")) install.packages("tidyverse")
library(tidyverse)


log_ingresos = log(credit$Ingresos)
# Crear una cuadrícula para contar frecuencias
breaks_x <- seq(min(credit$Edad), max(credit$Edad), length.out = 5)  # Divisiones en X
breaks_y <- seq(min(log_ingresos), max(log_ingresos), length.out = 1)  # Divisiones en Y

# Contar frecuencias en cada celda
hist_3d <- table(cut(credit$Edad, breaks = breaks_x), cut(log_ingresos, breaks = breaks_y))

# Convertir a un formato que `plotly` pueda usar
z_matrix <- as.matrix(hist_3d)
x_centers <- breaks_x[-1] - diff(breaks_x) / 2
y_centers <- breaks_y[-1] - diff(breaks_y) / 2

# Graficar el histograma 3D
plot_ly() %>%
  add_surface(
    z = ~z_matrix,
    x = ~x_centers,
    y = ~y_centers,
    colorscale = "Viridis"
  ) %>%
  layout(
    title = "Histograma 3D",
    scene = list(
      xaxis = list(title = "Eje X"),
      yaxis = list(title = "Eje Y"),
      zaxis = list(title = "Frecuencia")
    )
  )
```