Accedemos a la url donde se encuentra la base de datos. Descargamos los ficheros en la carpeta credit

```{r}
url <- "https://archive.ics.uci.edu/static/public/27/credit+approval.zip"

# Download and unzip the dataset
temp <- tempfile()
download.file(url, temp)
unzip(temp, exdir = "./credit")
unlink(temp)  # Remove temporary file
```

Leemos los datos del fichero crx.data y los separamos en 553 (80%) datos para el entrenamiento y 137 (20%) para los tests

```{r}
credit <- read.table("./credit/crx.data", sep = ",", na.strings ="?")
credit.trainIdx <- readRDS("./credit.trainIdx")
credit.Datos.Train <- credit[credit.trainIdx,]
credit.Datos.Test <- credit[-credit.trainIdx,]
nrow(credit.Datos.Train)
nrow(credit.Datos.Test)
```

Si miramos el fichero crx.names observamos que los rangos para los valores de cada columna son:

    A1:	b, a.
    A2:	continuous.
    A3:	continuous.
    A4:	u, y, l, t.
    A5:	g, p, gg.
    A6:	c, d, cc, i, j, k, m, r, q, w, x, e, aa, ff.
    A7:	v, h, bb, j, n, z, dd, ff, o.
    A8:	 continuous.
    A9:	 t, f.
    A10: t, f.
    A11:	continuous.
    A12:	t, f.
    A13:	g, p, s.
    A14:	continuous.
    A15:	continuous.
    A16: +,-         (class attribute)

Para comprobar el rango de los valores y estadísticas de los valores:

```{r}
summary(credit)
train <- credit.Datos.Train
```

Indicamos los datos que son categoricos

```{r}
campos_categoricos = c("V1", "V4", "V5", "V6", "V7", "V9", "V10", "V12", "V13", "V16") #nolint
train[campos_categoricos] <- lapply(train[campos_categoricos], FUN = as.factor)
lapply(train[campos_categoricos], FUN = levels)
```

Anadimos los valores que faltan que pueden tomar algunas de las variables, en este caso a la variable 4 le falta el valor "t"

```{r}
levels(train$V4) <- c(levels(train$V4), "t")
```


Mostramos la grafica de la variable 15 en escala logaritmica.
```{r}

myhist <- ggplot(data = train, aes(log(train$V15))) +
geom_histogram(col = "blue", fill = "orange", alpha = 0.2) +
labs(title = "Histograma las perras de la gente", y = "Count")
show(myhist)

countZeros <- sum(train$V15 == 0)
```


```{r}
myhist <- ggplot(data = train, aes(log(train$V15))) +
geom_histogram(col = "blue", fill = "orange", alpha = 0.2) +
labs(title = "Histograma las perras de la gente", y = "Count")
show(myhist)
```

```{r}
colnames(credit)[colnames(credit) == "V2"] ="Edad"
colnames(credit)[colnames(credit) == "V10"] ="Trabaja"
colnames(credit)[colnames(credit) == "V11"] ="Meses_Trabajo"
colnames(credit)[colnames(credit) == "V16"] ="Credito"
summary(credit)
```

9 10 y 12 son true false
```{r}
# show(credit[credit$V2<19 & credit$V2>=18 & credit$V16=='+',])
show(credit[credit$Trabaja=='f' & credit$Credito=='+',])
```

```{r}

```